最高法院刑事判決　　　　　　　　　　　　　　　九十一年度台上字第五六八五號
　　上　訴　人　陳益男
　　被　　　告　乙○○
　　選任辯護人　林鴻鵬律師
　　被　　　告　甲○○
右上訴人因自訴被告等偽造文書等罪案件，不服台灣高等法院中華民國九十一年四月
二十六日第二審更審判決（九十年度上更(一)字第一一一０號，自訴案號：台灣台北地
方法院八十六年度自更(一)字第六三號），提起上訴，本院判決如左：
    主  文
上訴駁回。
　　理  由
按刑事訴訟法第三百七十七條規定，上訴於第三審法院，非以判決違背法令為理由，
不得為之。是提起第三審上訴，應以原判決違背法令為理由，係屬法定要件。如果上
訴理由狀並未依據卷內訴訟資料，具體指摘原判決不適用何種法則或如何適用不當，
或所指摘原判決違法情事，顯與法律規定得為第三審上訴理由之違法情形，不相適合
時，均應認其上訴為違背法律上之程式，予以駁回。本件原判決撤銷第一審關於諭知
被告乙○○、甲○○違反稅捐稽徵法部分（即被訴原判決附件一部分，下稱附件一）
無罪之判決，改判諭知被告等該被訴部分，自訴不受理；並經審理結果，認為被告等
被訴偽造文書部分 (即原判決附件二部分，下稱附件二）之犯罪不能證明，因而維持
第一審諭知被告等上開被訴部分無罪之判決，駁回上訴人即自訴人陳益男在第二審之
上訴。就被告等違反稅捐稽徵法部分（即附件一）已說明：依據自訴之內容，堪認自
訴人指述被告等係於附件一之犯罪完成後，經過二至三年間，再犯附件二之犯罪，所
涉犯罪構成要件除詐欺罪外，其餘並不相同，而詐欺罪部分核與連續犯之構成要件有
間；況依卷內資料，自訴人並無主張附件一、二事實有裁判上一罪之關係；且自訴人
所指被告等未依法申報利息所得，共同涉有逃漏稅捐，本已涉及違反稅捐稽徵法之行
為，無論自訴人有無指訴該項罪名，自在審酌之範圍內，故就附件一之三罪法定刑比
較，既以違反稅捐稽徵法第四十一條及第四十七條為最重，屬侵害國家法益之罪，個
人並非直接被害人，自訴人即不得就附件一之全部事實提起自訴，依法自應為此部分
不受理之判決。次就被告等被訴偽造文書部分 (即附件二），係依憑自訴人自承：其
與被告甲○○所訂之契約書為真正，簽約時，證人葉欽民曾在場，被告乙○○不在場
云云，證人即承辦自訴人登記其妻陳黃秀枝所有坐落桃園市○○路○段一號四樓六室
房地及桃園市○○路四二五巷六號三樓六之一號房地（下稱系爭房地）過戶事宜之代
書葉欽民所證：契約書內容係依照自訴人與被告甲○○之意思擬訂，自訴人當時確有
出賣之意願等語、證人即辦理系爭房地移轉登記之代書戴莉玲證稱：伊僅辦理系爭土
地過戶之收送件，其他部分並未參與之證詞，卷附自訴人與被告甲○○所簽訂之系爭
房地買賣契約書等證據資料，而為論斷。並說明：(一)自訴人提出之有關分期貸款之文
件資料，係其個人填寫之文件，既未經僑財股份有限公司（下稱僑財公司）簽字同意
，自不得作為僑財公司同意自訴人以系爭二筆房地辦理抵押貸款之證明。(二)證人葉欽
民就系爭房地買賣契約書簽約之地點前後供述並不一致，惟附件二所載自訴意旨之爭
點，厥為自訴人與被告甲○○間就系爭房地有無買賣之真意，徵之自訴人供認系爭契
約書之真正，並陳稱：系爭買賣契約書簽約時，葉欽民曾在場，至被告甲○○雖自始
在場，惟被告乙○○並不在場等語，已足徵證人葉欽民所供證自訴人確有買賣真意之
證詞，核與卷存事證相符，自屬信而可徵，尚難因其所供簽約之地點，或因時間久遠
記憶難免模糊致有歧異之處，即謂證人葉欽民之證詞，尚有瑕疵而全無足採之理由，
並就自訴人之第二審上訴意旨，在理由內依憑調查所得證據，詳加指駁。從形式上觀
察，原判決並無違背法令之情形存在。上訴意旨雖指：(一)自訴人就違反稅捐稽徵法部
分，並未提起自訴，自不在審理範圍內；又上訴人係於民國七十五年間，辦理第二順
位之抵押貸款，並無於七十七年九月三十日因購買電器而辦抵押之事，有關貨款收據
及統一發票均為被告等所偽造，而證人葉欽民所證前後不符，證人戴莉玲亦未與自訴
人見面，彼等證言自不足採。(二)被告乙○○為公司負責人，並參與公司之事務，且同
意貸款予上訴人，嗣於被告甲○○出售上訴人之房地後，並出面參與處理之事務，彼
等間自有共犯關係。(三)被告等於八十一年五月間，已同意自訴人辦理抵押貸款二百萬
元，自訴人並依約交付印鑑證明、印鑑章、戶籍謄本、土地及建物權狀予被告等，否
則何以印鑑卡上之簽名時間即八十一年六月四日與八十一年六月九日簽訂之買賣合約
日期相近，本件應係被告等佯稱不同意貸款，而向自訴人詐得系爭土地等語。惟查：
（一）原判決理由已說明就附件(一)部分，自訴人所指被告等涉嫌未依法申報利息所得
之犯行，無論自訴人有無指述該項罪名，自在原審審酌之範圍內，就該附件一之三罪
法定刑比較，以違反稅捐稽徵法第四十一條、第四十七條為最重，且係侵害國家法益
之罪，個人並非直接被害人，自訴人即不得就附件一之全部事實提起自訴之理由，原
判決為此部分不受理之判決，並無違誤，並不得執此指摘原判決違誤，而據為合法之
第三審上訴理由。（二）證據之取捨與事實之認定，為事實審法院之職權，倘其採證
認事並不違背證據法則，即不得任意指為違法。原判決就附件(二)部分，已敘明依據卷
附自訴人自承為真正之買賣契約書，及證人葉欽民之證詞，認被告等所辯為真實，應
堪採信，自訴人之指訴，並非真實，至證人葉欽民就買賣契約簽署之地點雖所供不一
，惟或因時間久遠記憶模糊所致，認葉欽民所證，應可採為有利被告等之認定，證人
戴莉玲僅辦理買賣登記之收送件，未參與本件買賣之過程，無從資為有利自訴人之心
證理由。上訴意旨，徒執己見，指原判決未採信其指訴，且誤認被告等與其確有買賣
之情事，而有所違誤云云，係就原審取捨證據之職權行使而為爭執，其所指原判決違
法情事，顯與法律規定得為第三審上訴理由之違法情形，不相適合，仍非正當之第三
審上訴理由。其上訴，均違背法律上之程式，應予駁回。
據上論結，應依刑事訴訟法第三百九十五條前段，判決如主文。
中      華      民      國    九十一    年      十      月      四      日
                              最高法院刑事第十庭
                                  審判長法官  林  增  福
                                        法官  邵  燕  玲
                                        法官  吳  昆  仁
                                        法官  陳  世  雄
                                        法官  惠  光  霞
      右正本證明與原本無異
                                              書  記  官
中      華      民      國    九十一    年      十      月     十一     日
